ACORDAO-COMPLETO-2486809

ACÓRDÃO 2129/2022 ATA 11/2022 - PRIMEIRA CÂMARA

VISTOS, relatados e discutidos estes autos de concessão de pensão civil pelo Tribunal Regional do Trabalho da 5ª Região/BA.
ACORDAM os ministros do Tribunal de Contas da União, reunidos em sessão da 1ª Câmara, diante das razões expostas pelo relator, em:
9.1. considerar registrado, tacitamente, em 28/3/2021, o ato de pensão civil instituída por Mário de Oliveira (34846/2020, peça 3) , por haver ingressado nesta Corte de Contas há mais de cinco anos;
9.2. dar ciência desta deliberação às interessadas e ao Tribunal Regional do Trabalho da 5ª Região/BA.

Atos de pensão civil.

Primeira Câmara

3. Interessados: Marcos Carrilho Simoes Filho (XXX.278.645-XX); Maria da Gloria Leone de Oliveira (XXX.210.575-XX); Maria do Carmo Rocha Passos (XXX.146.415-XX).

13.1. Ministros presentes: Benjamin Zymler (na Presidência) e Vital do Rêgo.
13.2. Ministro-Substituto convocado: Weder de Oliveira (Relator).
13.3. Ministro-Substituto presente: Augusto Sherman Cavalcanti.

WEDER DE OLIVEIRA

Reproduzo, com ajustes de forma, o parecer emitido pelo MP/TCU, representado pelo procurador Rodrigo Medeiros de Lima (peça 8) :
"Trata-se da análise dos atos iniciais das pensões civis instituídas por Mário de Oliveira (peça 3) e Eunice Pereira Ramos (peça 4) emitidos pelo Tribunal Regional do Trabalho da 5ª Região/BA.
2.	Após aplicação das críticas automáticas, a Sefip propôs a legalidade e registro dos atos (peças 6-7) .
II
3.	O ato à peça 3 foi originalmente enviado ao Tribunal em 29/3/2016 (item 9.3.3, alínea "c") , conforme se vê na instrução da unidade técnica (peça 6, p. 2-3) . Portanto, o ato ingressou no TCU há mais de cinco anos.
4.	Nesses casos, a jurisprudência anterior do Tribunal determinava a realização de oitiva do interessado, previamente à apreciação do ato, consoante entendimento firmado por meio do Acórdão 587/2011-TCU-Plenário.
5.	Ocorre que, em 19/2/2020, ao julgar o Recurso Extraordinário (RE) 636.553, o Supremo Tribunal Federal (STF) manteve sua jurisprudência acerca da inaplicabilidade do art. 54 da Lei 9.784/1999 no período entre a publicação do ato sujeito a registro pela Administração e a apreciação da sua legalidade pelos tribunais de contas, haja vista ainda inexistir ato perfeito e acabado, mas fixou a seguinte tese de repercussão geral:
'Em atenção aos princípios da segurança jurídica e da confiança legítima, os Tribunais de Contas estão sujeitos ao prazo de 5 anos para o julgamento da legalidade do ato de concessão inicial de aposentadoria, reforma ou pensão, a contar da chegada do processo à respectiva Corte de Contas.'
6.	Assim, "findo o referido prazo, o ato de aposentação considerar-se-á registrado tacitamente", conforme consignou em seu voto o relator, Ministro Gilmar Mendes.
7.	Contra essa decisão a União opôs embargos de declaração, cujo julgamento foi encerrado em 4/12/2020, e o inteiro teor do acórdão publicado em 4/2/2021. Apesar de rejeitados os embargos, o relator esclareceu em seu voto que, passado o prazo de 5 anos contados da chegada do ato ao TCU, sem a finalização do processo, o ato restará automaticamente estabilizado, abrindo-se, contudo, a partir daí, a possibilidade de sua revisão, nos termos e prazo do art. 54 da Lei 9.784/1999.
8.	Na sessão do Plenário de 27/1/2021, o TCU prolatou o Acórdão 122/2021 ao aprovar o voto do Ministro Walton Alencar Rodrigues no qual foi examinada a citada decisão do STF. O relator concluiu em seu voto que "cabe ao TCU, por conseguinte, em atendimento à disposição legal e aos princípios da eficiência, da razoável duração do processo e da isonomia, evoluir, no entendimento e nos procedimentos, para compatibilizar suas decisões com a recente tese da Suprema Corte". Asseverou que "a partir do registro tácito do ato de concessão, é possível a sua revisão, no prazo de 5 anos, com base no aludido artigo da lei de processo administrativo", e que "esse entendimento é plenamente compatível com o disposto no art. 260, § 2º, do Regimento Interno do TCU", segundo o qual:
'O acórdão que considerar legal o ato e determinar o seu registro não faz coisa julgada administrativa e poderá ser revisto de ofício pelo Tribunal, com a oitiva do Ministério Público e do beneficiário do ato, dentro do prazo de cinco anos da apreciação, se verificado que o ato viola a ordem jurídica, ou a qualquer tempo, no caso de comprovada má-fé.'
9.	Desse modo, tendo em vista que o ato em apreço ingressou no Tribunal em 29/3/2016, bem como a tese de repercussão geral fixada pelo STF no RE 636.553, adotada pelo TCU por meio do Acórdão 122/2021-TCU-Plenário, este representante do Ministério Público de Contas da União opina porque o ato de peça 3 seja considerado tacitamente registrado em 29/3/2021.
10.	Ademais, considerando a decisão do STF nos embargos de declaração opostos em face daquela decisão, e que não transcorreu o prazo fixado no art. 54 da Lei 9.784/1999, c/c o art. 260, § 2º, do Regimento Interno do TCU, opinamos pelo retorno dos autos à Sefip, para que avalie a necessidade de dar início aos procedimentos destinados a revisão de ofício do ato, nos termos aprovados pelo Tribunal mediante o Acórdão 122/2021-TCU-Plenário, considerando a seguinte possível irregularidade:
Ato de Mário de Oliveira (peça 3) : o instituidor ocupava o cargo de Analista Judiciário, especialidade Oficial de Justiça Avaliador. Consta do ato de pensão civil a incorporação de quintos de FC-3, função que era exercida exclusivamente na atribuição de execução de mandados. No mesmo ato, consta também dos proventos, a Gratificação de Atividade Externa (GAE) , criada pela Lei 11.416/2006, exclusivamente para os Analistas Judiciários da especialidade Oficial de Justiça Avaliador. 
Colhe-se da jurisprudência selecionada do Tribunal que é indevido o pagamento de parcela de quintos ou de opção cumulativamente com a Gratificação de Atividade Externa (GAE) devida exclusivamente aos ocupantes do cargo de Analista Judiciário, especialidade Oficial de Justiça Avaliador, instituída pelo art. 16 da Lei 11.416/2006, uma vez que o mesmo dispositivo legal vedou a percepção dessa gratificação pelos servidores designados para o exercício de função comissionada e para os ocupantes de cargo em comissão, não se podendo dar tratamento mais vantajoso ao inativo do que ao ativo (Acórdão 1616/2017-TCU-Primeira Câmara) .
III
11.	O ato à peça 4 trata da pensão civil instituída por Eunice Pereira Ramos, em benefício do companheiro Marcos Carrilho Simões Filho.
12.	Observa-se que o ato foi originalmente enviado ao Tribunal em 10/7/2017 (item 10.3.1, alínea "c") , conforme se vê na instrução da unidade técnica (peça 6, p. 3) . Portanto, o ato ingressou no TCU há memos de cinco anos, podendo ser processado, nos termos do já citado RE 636.553.
13.	Ademais, verifica-se grande diferença de idade entre a instituidora da pensão (data de nascimento em 5/3/1924) , e o beneficiário, cuja data de nascimento é 30/9/1980. Portanto, mais de 56 anos. Embora apenas tal diferença de idade não seja motivo suficiente para impugnar a pensão, entende-se necessário, antes da apreciação de mérito do ato, obter cópias dos documentos que fundamentaram a concessão em exame. 
14.	Ante o exposto, opinamos pela realização de diligência para que a unidade jurisdicionada envie ao Tribunal cópias dos documentos que embasaram a concessão da pensão ao Sr. Marcos Carrilho Simões Filho, habilitado à pensão na condição de companheiro da instituidora, bem como preste os esclarecimentos que entender pertinentes para o deslinde da matéria."
É o relatório.

não há.

Procurador Rodrigo Medeiros de Lima.

PENSÃO CIVIL. PENSIONISTA COM DIFERENÇA DE IDADE EXPRESSIVA. INDÍCIOS DE IRREGULARIDADE. DILIGÊNCIA. INCORPORAÇÃO DE QUINTOS E DE OPÇÃO DE FORMA ACUMULADA À GRATIFICAÇÃO POR EXERCÍCIO DO CARGO DE OFICIAL DE JUSTIÇA AVALIADOR. ILEGALIDADE. TESE DE REPERCUSSÃO GERAL FIXADA PELO STF NO RE 636.553. ATO ENVIADO HÁ MAIS DE 5 ANOS. REGISTRO TÁCITO. POSSIBILIDADE DE REVISÃO DE OFÍCIO. ACÓRDÃO 122/2021 - TCU - PLENÁRIO. COMUNICAÇÃO À SEFIP, ART. 8º, CAPUT, RESOLUÇÃO TCU 315/2020, COM DETERMINAÇÃO AO INÍCIO DOS PROCEDIMENTOS PARA REVISÃO DE OFÍCIO DA PENSÃO.

PENSÃO CIVIL (PCIV)

Secretaria de Fiscalização de Integridade de Atos e Pagamentos de Pessoal e de Benefícios Sociais (Sefip).

Trata-se de 2 (dois) atos de pensão civil emitidos pelo Tribunal Regional do Trabalho da 5ª Região/BA.
A Secretaria de Fiscalização de Integridade de Atos e Pagamentos de Pessoal e de Benefícios Sociais propõe a legalidade dos atos.
O MP/TCU, representado pelo procurador Rodrigo Medeiros de Lima, de forma diversa, pugna pelo registro tácito do ato acostado à peça 3, uma vez que transcorreu o prazo de cinco anos da entrada original do ato no Tribunal, conforme a tese de repercussão geral fixada pelo Supremo Tribunal Federal no RE 636.553. 
Porém, pugna para que sejam iniciados os procedimentos destinados à revisão de ofício (Acórdão 122/2021-TCU-Plenário) , uma vez que identificou, no ato em exame, o pagamento indevido de parcela de quintos e de opção, de forma acumulada, "com a Gratificação de Atividade Externa (GAE) devida exclusivamente aos ocupantes do cargo de Analista Judiciário, especialidade Oficial de Justiça Avaliador, instituída pelo art. 16 da Lei 11.416/2006".
Com relação à pensão instituída por Eunice Pereira Ramos (peça 4) , o MP/TCU sugere a realização de diligência ao órgão de origem para que esclareça os fundamentos para concessão do benefício ao companheiro da instituidora, em razão da expressiva diferença de idades entre ambos.
Com vênias de estilo à unidade instrutiva especializada, acolho a proposta do MP/TCU, a qual incorporo às minhas razões de decidir.
De fato, há indícios, no ato acostado à peça 3, de percepção indevida de quintos e da vantagem denominada "opção", de forma acumulada à GAE, e proveniente do exercício do cargo de analista judiciário, especialidade oficial de justiça avaliador, instituída pela Lei 11.416/2006.
O art. 16 da Lei 11.416/2006 vedou a percepção dessa gratificação para os servidores designados para o exercício de função comissionada e para os ocupantes de cargo em comissão, irregularidade que é tema de jurisprudência pacificada desta Corte de Contas em sintonia, por exemplo, com os Acórdão 2784/2016-TCU-Plenário, 5111/2021, 3859/2019, 3574/2019, 18405/2021, 4994/2019, todos da 2ª Câmara, e 13312/2021, 1738/2021, 1009/2018, 6842/2017, 1616/2017, todos da 1ª Câmara, dentre outros.
Porém, incide sobre o caso a obrigatoriedade de registro tácito, por decurso de prazo, conforme decisão do STF, em sede de repercussão geral, no âmbito do RE 636.553: "em atenção aos princípios da segurança jurídica e da confiança legítima, os Tribunais de Contas estão sujeitos ao prazo de 5 anos para o julgamento da legalidade do ato de concessão inicial de aposentadoria, reforma ou pensão, a contar da chegada do processo à respectiva Corte de Contas".
Isso porque o ato em exame foi inserido no novo sistema e-Pessoal em razão de sua devolução ao jurisdicionado para recadastramento do ato Sisac respectivo, por força da comunicação da Presidência do Tribunal na sessão do Plenário, em 11/3/2020, na qual restou consignado:
" (a) devolução ao gestor de todos os atos que tenham sido recebidos há menos de quatro anos, mantida a data original de seu ingresso nesta Corte" (não grifado no original) .
Como, originalmente, o ato foi encaminhado a esta Corte em 29/3/2016, o prazo para apreciação esgotou-se em 28/3/2021.
Todavia, ainda que registrado tacitamente, inicia-se o prazo de revisão de ofício, conforme previsto no Acórdão 122/2021-TCU-Plenário:
"ATOS DE PENSÃO MILITAR. LEGALIDADE DE UM ATO. ILEGALIDADE DOS DEMAIS ATOS. TRANSCURSO DO PRAZO DE 5 ANOS DESDE A ENTRADA DOS ATOS ILEGAIS NO TCU. ATOS TACITAMENTE REGISTRADOS, CONSOANTE ENTENDIMENTO DO STF NOS EMBARGOS DE DECLARAÇÃO NO RECURSO EXTRAORDINÁRIO 636.553/RS, EM 4/12/2020. POSSIBILIDADE DE REVISÃO DE OFÍCIO, COM FULCRO NO ART. 54 DA LEI 9.874/1999, C/C O ART. 260, § 2º, DO RI/TCU. DETERMINAÇÃO INSTAURAÇÃO DE PROCEDIMENTO DE REVISÃO DE OFÍCIO. OUTRAS DETERMINÇÔES À SEFIP. 1. Passados cinco anos, contados de forma ininterrupta, a partir da entrada do ato de admissão e de concessão de aposentadoria, reforma e pensão (CF, 71, III) no TCU, o ato restará automaticamente estabilizado e considerado registrado tacitamente (RE 636.553/RS, Pleno, rel. E. Ministro Gilmar Mendes) . 2. Estabilizado o ato, abre-se, a partir daí, a possibilidade de sua revisão, nos termos do art. 54 da Lei 9.874/1999 (ED no RE 636.553/RS, Pleno, rel. E. Ministro Gilmar Mendes) ."
Dessa forma, a pensão instituída por Mário de Oliveira deve ser registrada tacitamente (em 28/3/2021) , sem prejuízo de, nos termos do art. 8º, caput, da Resolução 315/2020, consignar na ata da presente sessão determinação à Sefip para que, com vistas à correção do valor dos pagamentos às beneficiárias, dê início aos procedimentos destinados à revisão de ofício da deliberação em relação ao ato (34846/2020, peça 3) , incluindo a oitiva das interessadas e a solicitação de informações que julgar necessárias ao órgão de origem (Acórdão 15313/2021-TCU-Segunda Câmara) .
Em relação à pensão instituída em 25/6/2016, por Eunice Pereira Ramos, em favor de Marcos Carrilho Simões Filho, na qualidade de companheiro, entendo que se deve confirmar a regularidade da concessão..
Como se extrai do respectivo ato (50647/2020, peça 4) , a instituidora nascida em 5/3/1924 se aposentou em 9/7/1982, aos 58 anos, e veio instituir a pensão em apreço em 25/6/2016, aos 92 anos de idade, quando o companheiro tinha 36 anos (nascimento em 30/9/1980) .
Como ressaltado pelo MP/TCU, embora a diferença de idade não seja motivo suficiente para impugnar a pensão, diante da situação, faz-se necessário obter esclarecimentos a respeito da comprovação da união estável antes da submissão do ato à apreciação do Colegiado.
Portanto, nos mesmos termos do art. 8º, caput, da Resolução 315/2020, deve ser consignado na ata da presente sessão determinação à Sefip para diligenciar o Tribunal Regional do Trabalho da 5ª Região/BA para que envie documentos e informações que embasaram a concessão da referida pensão.
Diante do exposto, voto pela aprovação do acórdão que ora submeto à apreciação deste Colegiado.
TCU, Sala das Sessões, em 19 de abril de 2022.
Weder de Oliveira 
Relator